【裁判字號】    98,訴,914
【裁判日期】    980831
【裁判案由】    清償債務
【裁判全文】
臺灣桃園地方法院民事判決               98年度訴字第914號
原      告  乙○○
訴訟代理人  方文賢律師
被      告  甲○○
訴訟代理人  黃政雄律師
上列當事人間請求清償債務事件，於民國98年8月21日辯論終結
，本院判決如下：
    主      文
被告應給付原告新台幣壹佰伍拾萬元，及其中新台幣壹佰萬元自
民國九十八年六月三十日起至清償日止，其餘新台幣伍拾萬元自
民國九十八年八月三十日起至清償日止，均按年息百分之五計算
之利息。
原告其餘之訴駁回。
訴訟費用由被告負擔。
本判決於原告以新台幣伍拾萬元供擔保後，得假執行。但被告如
以新台幣壹佰伍拾萬元為原告預供擔保，得免為假執行。
原告其餘假執行之聲請駁回。
    事實及理由
一、原告起訴主張：緣被告與訴外人即原告胞弟丙○○係男女同
    居關係。被告於民國97年8 月29日晚間11時許，偕同丙○○
    至原告位於台南市○○路○ 段482 巷133 弄48號家中，向原
    告稱其所營之河南實業有限公司需資金短期周轉，欲向原告
    緊急借調新台幣（下同）150 萬元，並開立如附表所示面額
    均50萬元之支票3 紙（下稱附表所示3 紙支票），及面額15
    0 萬元、發票人為被告之本票1 紙以為擔保。原告乃允借並
    於扣除預付利息22,500元後，開立面額分別為100 萬元、47
    7,500 元、發票日均為97年8 月29日之即期支票予原告，並
    經原告兌領完畢。詎被告所交付之支票於屆期提示後因存款
    不足遭退票，屢經催討迄未償還分文。爰依消費借貸法律關
    係，請求被告清償借款等語。並聲明：(一)被告應給付原告15
    0 萬元，並自起訴狀繕本送達被告之翌日起至清償日止，按
    年息百分之5 計算之利息。(二)願供擔保，請准予宣告假執行
    。
二、被告則以：被告於如附表編號1 所示支票退票後，有拿35萬
    元予訴外人丙○○，要丙○○與原告處理此50萬元債務，並
    由丙○○開立4 張面額各為125,000 元、發票日分別為98年
    1 月12日、98年2 月12日、98年3 月12日、98年4 月12日之
    支票4 紙（共計50萬元）交予原告，用以換回如附表編號1
    所示支票，則原告既已接受丙○○所開立之4 張支票，且將
    如附表編號1 所示支票交還被告，可見如附表編號1 所示支
    票之50萬元債務，原告業已同意由丙○○為債務承擔，故被
    告現僅欠原告100 萬元債務等語。並聲明：(一)原告之訴駁回
    。(二)願供擔保，請准宣告免予假執行。
三、經查，被告於97年8 月29日晚間11時許，偕同訴外人丙○○
    至原告位於台南市○○路○ 段482 巷133 弄48號家中，向原
    告借款150 萬元，並開立如附表所示3 紙支票（卷第5-6 頁
    ），及面額150 萬元、發票人為被告之本票1 紙（卷第7 頁
    ）以為擔保；原告乃允借並扣除約定預付利息22,500元後，
    即開立面額分別為100 萬元、477,500 元、發票日為97年8
    月29日之即期支票予原告，並經原告兌領完畢；嗣如附表編
    號1 所示支票因存款不足遭退票後，訴外人丙○○乃開立面
    額各為125,000 元、發票日分別為98年1 月12日、98年2 月
    12日、98年3 月12日、98年4 月12日之支票4 紙（卷第42-4
     3頁）予原告收執，原告則交還如附表編號1 所示支票予被
    告，被告乃持以向金融機構辦理「清償贖回」之註記，被告
    迄今未償還任何借款，且訴外人丙○○所開立之4 紙支票亦
    未兌現等情，為兩造所不爭執，並有如附表所示3 紙支票影
    本、本票1 紙影本、丙○○開立之支票4 紙影本、如附表編
    號1 所示支票存款戶存款不足退票「清償贖回」註記申請單
    、河南實業有限公司變更登記表在卷可稽（卷第5-6 、7 、
    42-43 、44、16頁），足堪認定。
四、原告主張被告應清償借款150 萬元。被告雖不爭執有向原告
    借款150 萬元，惟抗辯就其中如附表編號1 所示支票之50萬
    元債務業經原告同意由訴外人丙○○承擔，故現僅欠原告10
    0 萬元資為抗辯。按第三人與債權人訂立契約承擔債務人之
    債務者，其債務於契約成立時，移轉於該第三人；第三人與
    債務人訂立契約承擔其債務者，非經債權人承認，對債權人
    不生效力，民法第300 條、第301 條定有明文。是本件所應
    審究者即為：原告與訴外人丙○○間就如附表編號1 所示支
    票之50萬元債務是否有達成被告得以免責之債務承擔契約？
    抑或訴外人丙○○是否已與被告達成債務承擔契約並經原告
    承認？茲論述如下：
  (一)按當事人主張有利於己之事實者，就其事實有舉證之責任，
    民事訴訟法第277 條前段定有明文。被告抗辯附表編號1 所
    示支票之50萬元債務業已由訴外人丙○○承擔，此為原告所
    否認，自應由被告就此事實負舉證責任，亦即，被告應對於
    原告與丙○○間就附表編號1 所示支票之50萬元債務已達成
    被告得以免責之債務承擔契約之事實；或丙○○已與被告達
    成債務承擔契約並經原告承認之事實為舉證。
  (二)經查，被告雖以原告於如附表編號1 所示支票退票後，曾接
    受丙○○4 張支票後返還如附表編號1 所示支票予被告之事
    實，據此推論原告已同意如附表編號1 所示支票之50萬元債
    務由丙○○承擔之事實。惟查，據被告於本院98年7 月31日
    到庭陳述：伊曾於系爭支票退票後，交35萬元予丙○○，叫
    丙○○與原告處理該50萬元債務，後來伊看到原告時，問原
    告為何不將本票返還予伊，原告說要等伊150 萬元還清後才
    會還給伊等語（卷第36頁背面），可見原告當時即已表明被
    告並不因丙○○開立該4 張支票予原告即得免除清償該部分
    債務之責任或承認丙○○與被告間之債務承擔契約。再者，
    原告指稱借款時因知悉丙○○已遭判刑，故不願意借錢予丙
    ○○而係借予被告等語，此為被告所未爭執，而衡情丙○○
    為原告之胞弟，本應與原告關係較為密切，然原告卻係借款
    予被告而非丙○○，可見原告稱因丙○○有信用疑慮故而借
    款予被告而未借款予丙○○一節，堪認屬實，據此，原告又
    豈會同意或承認丙○○就如附表編號1 所示支票之50萬元債
    務為被告免責之債務承擔。故而，被告抗辯如附表編號1 所
    示支票之50萬元債務業已由丙○○承擔而得以免責云云，難
    以採憑。
  (三)至被告聲請傳喚丙○○為證人到庭陳述，然經本院依被告陳
    報之地址傳喚丙○○而未經到庭，且查丙○○現已遭法院通
    緝中，被告為其同居人，關係密切，亦未能偕同丙○○到庭
    ，顯已無法期待其到庭作證說明，則被告聲請再為傳喚，已
    無必要，併此敘明。
五、按借用人應於約定期限內，返還與借用物種類、品質、數量
    相同之物。又遲延之債務，以支付金錢為標的者，債權人得
    請求依法定利率計算之遲延利息。但約定利率較高者，仍從
    其約定利率。應付利息之債務，其利率未經約定，亦無法律
    可據者，週年利率為百分之5 。民法第478 條前段、第233
    條第1 項、第203 條分別定有明文。本件借款約定還款期限
    應即為如附表所示3 紙支票之各發票日，亦即區分為3 筆50
    萬元借款、到期日分別為97年12月29日、98年4 月29日、98
    年8 月29日，於到期日前之借款利息22,500元已為原告所預
    先扣除，被告應依約於該3 筆50萬元借款之各自到期日清償
    借款，被告如逾期未為清償即陷於給付遲延，兩造又未約定
    被告給付遲延後之利息利率，則依前揭法文，原告得請求被
    告於給付遲延時起按法定利率即年息百分之5 計算之利息。
    是以，就其中如附表編號1 、2 所示之於97年12月29日、98
    年4 月29日到期之2 筆50萬元借款，原告本得請求各自到期
    日翌日起算之利息，惟原告於此範圍內請求自起訴狀繕本送
    達翌日即98年6 月30日（卷第14頁之送達證書）起至清償日
    止，按年息百分之5 計算之利息，自應准許；至其中如附表
    編號3 所示於98年8 月29日始到期之50萬元借款，則被告係
    應自98年8 月30日起始陷於給付遲延，故原告得請求於98年
    8 月30日起至清償日止，按年息百分之5 計算之利息，逾此
    部分之請求，則屬無據，應予駁回。
六、從而，原告請求被告給付150 萬元，及其中100 萬元自98年
    6 月30日起至清償日止，其中50萬元自98年8 月30日起至清
    償日止，按年息百分之5 計算之遲延利息，為有理由，應予
    准許。逾此部分之請求，為無理由，應予駁回。
七、本判決第1 項所命給付金額，兩造陳明願供擔保，分別聲請
    宣告假執行及免為假執行，經核尚無不合，爰分別酌定相當
    擔保金額准許之。至於原告其餘假執行之聲請部分，因其餘
    訴之駁回而失所附麗，併予駁回。
據上論結，原告之訴為一部有理由，一部無理由，依民事訴訟法
第79條、第390 條第2 項、第392 條第2 項，判決如主文。
中    華    民    國    98    年    8    月    31     日
                  民事第一庭  法  官  陳雪玉
如對本判決上訴，須於判決送達後20日內向本院提出上訴狀。
上列正本證明與原本無異。
中    華    民    國    98    年    9     月    1     日
                              書記官  吳瓊英
附表：
┌──┬─────┬───────┬────────────┬────────┬─────┬──────┐
│編號│票號      │金額（新台幣）│付款人                  │發票人          │受款人    │發票日      │
├──┼─────┼───────┼────────────┼────────┼─────┼──────┤
│ 1  │CW0000000 │50萬元        │台新國際商業銀行景平分行│河南實業有限公司│未載      │97年12月29日│
│    │          │              │帳號：00000000000000    │甲○○          │          │            │
├──┼─────┼───────┼────────────┼────────┼─────┼──────┤
│ 2  │CW0000000 │50萬元        │同上                    │同上            │未載      │98年4月29日 │
├──┼─────┼───────┼────────────┼────────┼─────┼──────┤
│ 3  │CW0000000 │50萬元        │同上                    │同上            │未載      │98年8月29日 │
└──┴─────┴───────┴────────────┴────────┴─────┴──────┘


司法院資訊處製作；財團法人民間司法改革基金會備份。
